【裁判字號】    96,訴,286
【裁判日期】    980206
【裁判案由】    損害賠償
【裁判全文】
臺灣宜蘭地方法院民事判決               96年度訴字第286號
原      告  台灣通運倉儲股份有限公司
法定代理人  戊○○
訴訟代理人  吳振東律師
複  代理人  庚○○
被      告  幸福水泥股份有限公司
法定代理人  丙○○
複  代理人  乙○○
被      告  己○○
共      同
訴訟代理人  周德壎律師
參  加  人  蘇黎世產物保險股份有限公司
法定代理人  甲○○
訴訟代理人  丁○○
上列當事人間請求損害賠償事件，本院於民國98年1月20日言詞
辯論終結，判決如下：
    主  文
原告之訴及假執行之聲請均駁回。
訴訟費用新台幣柒仟捌佰貳拾元由原告負擔。
    事  實  及  理  由
一、原告起訴意旨：
(一)、被告己○○為被告幸福水泥股份有限公司（下稱幸福水泥公
    司）僱用之司機，於民國95年２月16日上午 5時30分許，因
    執行職務，駕駛幸福水泥公司所有775-QN號聯結車，沿國道
    １號高速公路由北往南行駛，途經國道 1號南向36公里處時
    ，本應注意車前狀況，隨時採取必要之安全措施，而依當時
    路面乾燥，無缺陷，無障礙物，視距良好，並無不能注意之
    情事，竟因低頭整理回數票，疏未注意而追撞前方不明車輛
    （下稱第一次車禍）後，停止於外側車道。適同向後方由原
    告之受僱人即訴外人方慶欽，駕駛原告所有 819- GA號聯結
    車，因避煞不及而追撞之（下稱系爭車禍），使方慶欽受有
    右股骨骨折等傷害，原告所有819-GA號聯結車車頭嚴重受損
    。上開車禍事故，經送台灣省台北縣區車輛行車事故鑑定委
    員會鑑定結果，認定被告己○○「駕駛自用半聯結車，未注
    意車前狀況追撞前方不明車，為肇事原因。」方慶欽「駕駛
    營業半聯結車，未注意車前狀況且未保持安全距離追撞前車
    。」有該鑑定書可稽。案經台灣宜蘭地方法院檢察署檢察官
    以被告己○○及方慶欽均涉犯刑法第28 4條第 2項之業務過
    失傷害罪嫌提起公訴，經鈞院以95年度交易字第 129號分別
    判處有期徒刑三月及二月（原證二）。
(二)、按因過失不法侵害他人之權利者，負損害賠償責任；受僱人
    因執行職務，不法侵害他人之權利者，由僱用人與行為人連
    帶負損害賠償責任。民法第184條第1項前段及第188條第1項
    前段分別定有明文。本件被告己○○為被告幸福水泥公司僱
    用之司機，於上開時地執行職務時，應注意能注意而未注意
    ，致發生系爭車禍事故，自有過失，依上規定，被告幸福水
    泥公司與己○○自應就該事故所造成之損害，連帶負損害賠
    償責任。又原告所有819-GA號聯結車頭為2002年７月出廠，
    原告以蘇澳分公司名義，於91年9月9日以新台幣（下同）24
    4萬8600元買入 (原證三)，因本件事故而全毀，經修護廠估
    價其修復費用逾200萬元（原證四)，而該車輛於肇事當時之
    市價約為新台幣 140萬元，因所需修復費超過車輛市價，原
    告不得已而將之標售得款 20萬元（原證五、六)。原告經扣
    除該標售款後，所受損害金額為 120萬元，依上規定，自得
    請求被告連帶賠償。
(三)、次按損害之發生或擴大，被害人與有過失者，法院得減輕賠
    償金額，民法第217條第1項定有明文。本件車禍事故之發生
    ，原告之受僱人方慶欽與被告幸福水泥公司之受僱人己○○
    俱有過失，參酌上開鑑定意見及刑事判決，被告應負擔之責
    任比例為60%。原告所受之損害金額120萬元，按被告應負之
    過失比例計算之，被告計應連帶賠償72萬元。
(四)、爰為訴之聲明：1.被告應連帶給付原告72萬元，及自起訴狀
    繕本送達被告之翌日起至清償日止，按週年利率5%計算之利
    息。2.願供擔保請准為假執行宣告。
二、被告答辯意旨：
(一)、本件車禍，被告己○○無過失責任：
１、鈞院95年度交易字第129號刑事判決認定犯罪事實，為：「
    …己○○竟於95年2月16日上午5時32分30秒許，行駛至該高
    速公路約36公里處（台北縣泰山鄉境內）時，一邊駕駛車輛
    一邊整理回數票，而疏於注意車前狀況，致追撞前方不明車
    輛（該不名車輛旋即離去）後，停止於該處，一分鐘後，即
    95年2月16日上午5時33分40秒許，在其後方駕駛聯結車之方
    慶欽，亦疏於注意車前狀況，且未保持安全距離，因閃避不
    及而追撞己○○車輛，至方慶欽受有右股骨骨折、胸部及四
    肢多處挫擦傷，邵星捷則受有雙側開放性脛骨骨折、臉部撕
    裂傷及外傷性剝離性胸腔主動脈瘤之傷害。」。
２、該判決之所以能如此精準的認定車禍時間，乃因本件兩輛車
    均為行政院環保署列管之特殊車輛，均配備衛星導航系統（
    GSP），兩輛車輛的行進、停止、車速、時間，均有記錄所
    致。據悉原告僱用之司機方慶欽已自承其所駕駛之聯結車，
    時速逾90公里，在被告己○○車子發生車禍時（上午 5時32
    分30秒），至方慶欽之車追撞時（33分40秒），二者間相差
    70秒，即兩車相距1750公尺（90*1000/60/60*70）。
３、因被告己○○先前的車禍，車頭受損，車門變形，無法開啟
    ，安全帶又卡住，而且助手陳金龍手腳受傷，被告己○○及
    助手陳金龍尚未離開車子，原告之司機方慶欽所駕駛之的聯
    結車已撞至，故被告己○○不可能去放置故障標誌。因此，
    系爭車禍，被告己○○並無應注意、能注意而未注意之過失
    。
４、再者，方慶欽駕駛之聯結車，行駛在在直路、爬坡道上、能
    見度正常的路況下（請參原證 1），之前的車禍已經發生70
    秒鐘，依常理，車禍現場在其前方約 2公里的地方，方慶欽
    應可看見被告己○○的車子停於外線車道及路肩，當時，為
    清晨，車子不多，其應可從容閃避或變換車道，使本件車禍
    不必發生。其竟然視而不見，繼續高速行駛，而疏於注意車
    前狀況，因閃避、煞車不及，而追撞己○○車輛，其煞車痕
    長達10.8公尺（詳道路交通事故現場圖）。足證方慶欽已經
    不是「未保持安全距離」的問題，而純粹是未注意車前狀況
    、煞車不及所致。
５、承上，方慶欽駕駛之聯結車撞及遠在1750公尺（即約 2公里
    ）外，停於外側車道的被告己○○的車子，被告己○○應無
    過失。被證1第1頁道路交通事故初步分析研判表，亦同此之
    認定：「B 車（即被告己○○所駕駛之車輛）未發現肇事因
    素」及原證1鑑定意見第2頁柒、二亦同此見解。
(二)、退一萬步言，原告自承其司機方慶欽機本案車禍有過失責任
    ，而對照前述車禍的情形，方欽為未注意車前狀況等，被告
    己○○為未置故障標誌。可見方慶欽之應負肇事責任遠比被
    告己○○要嚴重。故原告主張己○○與方慶欽責任比例為 6
    ：4，亦與事實不符。
(三)、再查，原告所提出之損失，亦不符事實。蓋據其所稱：其所
    有之該車輛為91年出廠，但系爭車禍之時間為95年，已折舊
    4年，應僅餘20%之殘值。原告既未提出其購買時之價格證明
    ，又未提出其所主張之殘值的證明，故原告空言主張該車輛
    於肇事時之市價約 140萬元，為不可採。另原告之司機既應
    就系爭車禍負全部責任，原告訴請被告連帶賠償亦無理由。
    末按民法第 334條規定：「二人互負債務，而其給付種類相
    同，並均屆清償期者，各得以其債務，與他方之債務，互為
    抵銷。」，是縱認被告己○○就本件車禍有肇事次因責任，
    然被告幸福水泥公司所有之系爭卡車，後車斗並未投保，而
    因本件車禍造成之損害，其修復費用為77,000元。肇事者方
    慶欽受僱於原告，乃原告所自認，原告自應與方慶欽負連帶
    賠償責任。此修理費與原告之請求給付種類相同，並均屆清
    償期，被告自得主張抵銷。
(四)、爰為答辯聲明：1.請求駁回原告之訴及假執行之聲請；2.如
    受不利判決，願供擔保請准宣告免為假執行。
三、參加人陳述意旨：
(一)、依台北縣區車輛行車事故鑑定委員會北縣鑑字第950325號鑑
    定意見書（下稱北縣鑑定意見書），系爭交通事故第一階段
    固為被告己○○未注意車前狀況，追撞前方不明車輛。惟查
    第二階段之交通事故，則為方慶欽所駕駛之 819－GA號車未
    注意車前狀況且未保持安全距離，追撞己○○所駕駛之 775
    －QN號車，為系爭交通事故之肇事因素。此項鑑定意見，迭
    經台灣省車輛行車事故鑑定委員會覆議決定（證一），從而
    本件事故應由原告之受僱人方慶欽負肇事之責。
(二)、至於被告己○○於第一次事故後是否有足夠時間擺放故障警
    告標誌，前揭鑑定意見於鑑定時尚無從查證。嗣於鈞院95年
    度交易字第 129號案件之審理程序中，曾調閱系爭事故二部
    車輛之行車記錄，據該記錄，則第一階段之交通事故與第二
    階段之交通事故間，相隔約70秒。此間隔之70秒間被告己○
    ○是否能夠即時放置警告標誌？應以事故當時之客觀情狀為
    判別基準。經查，被告己○○所駕駛之 775－QN號車已於第
    一階段之事故中，因撞擊而嚴重毀損變形，除車門因變形而
    無法立即開啟外，車輛內部裝置亦嚴重毀損，致車輛機能喪
    失。職是，本件被告己○○與助手於第一階段事故後，均無
    法立即開啟車門，至後方擺放警示標誌；亦無法正常操控已
    毀損之 775－QN號車，開啟閃光燈警示後方來車。從而，客
    觀上被告己○○委難於二次事故間隔之70秒內，開啟毀損嚴
    重變形之車門，於車後適當距離處擺放警告標誌；亦顯然無
    法開啟車上警示燈具。
(三)、事實上，被告己○○所駕駛之 775－QN號車當時車頭全毀，
    車門已嚴重變形，且安全帶卡榫亦卡住無法彈開，被告己○
    ○於事故發生後，頗費周折始得下車，剛下車於車門旁尚未
    及取放警告標誌，方慶欽所駕之 819－GA號車已追撞被告車
    輛。
(四)、相對言之，被告之 775－QN號車因未能開啟車門而停放於該
    處之70秒間，後方車輛之駕駛方慶欽，竟未能發現前方停有
    車輛而採取應變措施，顯有重大過失。按汽車在同一車道行
    駛時，除擬超越前車外，後車與前車之間應保持隨時可以煞
    停之距離；汽車行駛時，駕駛人應注意車前狀況及兩車併行
    之間隔，並隨時採取必要之安全措施，為事故當時道路交通
    安全規則第94條第1、3項明定。又事故當時之高速公路交通
    管制規則第 6條第1、2項則明文：汽車行駛高速公路，前後
    兩車間之行車安全距離，在正常天候狀況下，依下列規定：
    ……二、大型車：車輛速率之每小時公里數值減20，單位為
    公尺。第 1項規定如遇濃霧、濃煙、強風、大雨、夜間行車
    或其他特殊狀況時，其安全距離應酌量增加。核前揭條款之
    規範意旨，均為賦予後方車輛之注意義務與保持安全距離，
    俾於前方發生任何意外情狀，後方車輛有足夠的距離與時間
    反應。系爭交通事故之後方車輛駕駛方慶欽顯然違背前揭規
    定，既未注意車前狀況；復未保持安全距離，始會由後方撞
    擊已停放於該處70秒之 775－QN號車，致生本件事故。故應
    由方慶欽負本件事故之全部責任。
(五)、末查，本件事故發生處為國道一號南向36公里處，而國道一
    號泰山收費站則位於國道一號 35.3公里處，二處相距約700
    公尺。依北縣鑑定意見所示，方慶欽當時車速80～90公里，
    經計算每分鐘行駛1333～1500公尺；每秒行駛22.2～25公尺
    ，依該速度計算，二次事故所間隔之70秒，方慶欽所駕之81
    9－GA 號車約可行駛1556～1750公尺。準此，足證方慶欽尚
    未到達泰山收費站，第一階段事故即已於36公里處發生，而
    方慶欽既減速至泰山收費站繳費後再起步，起步後另有超過
    32秒以上的行車時間才到事故地點之36公里處（距離 700公
    尺÷每秒22.2公尺＝31.5秒），方慶欽卻始終未能發現已停
    放於事故處之 775－QN號車，仍以高速行駛，亦未變換車道
    ，始自後高速追撞停止之 775－QN號車，顯違事理之常，足
    見方慶欽實有行車注意義務之重大違反。
(六)、綜上，被告己○○並無過失，謹請駁回原告之訴，以維公義
    。
(七)、退步言，倘鈞院認為被告己○○應負過失責任，則按行政院
    財政部所頒固定資產耐用年數表及固定資產折舊率規定，營
    業用貨車之耐用年數為 4年，採用定率遞減法者，其每年折
    舊率為438/1000；又按，營利事業所得稅查核準則第95條第
    6 項規定：固定資產提列折舊採用平均法或定率遞減法者，
    以1年為計算單位；其使用期間未滿1年者，按實際使用之月
    數相當於全年之比例計算之；不滿 1月者，以月計。經查，
    系爭819－GA號車為民國91年（西元2002年）7月出廠（詳見
    原證三汽車新領牌照登記書），迄事故發生之民國95年2 月
    16日，該車使用年資為3年7個月，則該車之財產價值為3235
    87元。且訴外人方慶欽就本件事故應負大部分責任，而方慶
    欽為原告之受僱人，於執行職務時造成本件車禍，故就被告
    車輛所受損失，亦應負賠償之責，而應予抵銷。
四、本件兩造就系爭車禍發生之時、地、駕駛者，被告己○○為
    被告幸福水泥公司所僱用，訴外人方慶欽則為原告之受僱人
    等情，均不爭執，自足認定為真實。
五、本件首應認定者，為被告己○○就系爭車禍之發生，是否有
    過失之責任。經查：系爭車禍之發生經過，乃被告己○○於
    95年2月16日上午5時30分許，駕駛被告幸福水泥公司所有77
    5-QN號聯結車，沿國道 1號高速公路由北往南行駛，途經國
    道 1號南向36公里處時，疏未注意而追撞前方不明車輛，而
    發生第一次車禍，其後即停止於外側車道，嗣同向後方由原
    告之受僱人即訴外人方慶欽，駕駛原告所有819-GA號聯結車
    ，因避煞不及而追撞被告幸福水泥公司所有之前開車輛，致
    發生系爭車禍。而查，被告己○○於發生第一次車禍後，所
    駕車號775-QN聯結車之車頭殼及右方即駕駛座旁車門均已受
    損變形，燈控制開關組亦已損壞，此有參加人所提出、為兩
    造所不爭執之車損照片（本院卷第46頁至48頁）及估價單（
    本院卷第49頁至53頁）可證，當足認被告己○○於第一次車
    禍生後，確有不能即時下車放置警示標誌及開啟該車警示燈
    之情事。而於第一次車禍發生後約70秒，即有訴外人方慶欽
    駕819-GA號聯結車，以時速80-90公里之車速由後撞擊775-Q
    N 號聯結車，此有訴外人方慶欽於警訊時之供述及本院95年
    度交易字第129號過失傷害案件96年6月12日勘驗筆錄（本院
    卷第25頁）可證。查本件事故發生處為國道一號南向36公里
    處，而國道一號泰山收費站則位於國道一號35.3公里處（本
    院卷第54頁），二處相距約 700公尺，以訴外人方慶欽當時
    駕車車速80至90公里計算，第一次車禍與系爭車禍間隔之70
    秒約可行駛1556至1750公尺，足見方慶欽尚未到達泰山收費
    站前，第一次車禍階段事故即已於其前70公尺之國道一號36
    公里處發生，而方慶欽駕駛聯結車至泰山收費站勢須繳費後
    再起步，而依一般經驗法則，聯結車因車身較重，起步後再
    行加速速度較一般汽車遲緩，縱以方慶欽所陳係以時速80至
    90公里行駛計算，700公尺之距離亦至少須約28秒（0.7km*6
    0/90*60≒28）。而「國道一號南下35K+500~36K+270處中央
    分隔島設有路燈」，有交通部台灣區○道○○○路局北區工
    程處97年 3月24日北工內字第0976002797號函可稽（本院卷
    第72頁），可證於系爭車禍發生之36公里處前後路段照明良
    好，雖被告己○○所駕聯結車因被告己○○之前過失撞及車
    號不明之前車受損後，而停止於該處，然如方慶欽能儘一般
    人之注意，即可為減速改道或為其他適當處置，當不致仍以
    80至90公里時速高速行駛，亦未變換車道，而自後追撞已停
    止之 775－QN號聯結車。是就系爭車禍之發生，顯應由方慶
    欽負肇事責任。而被告己○○於第一次車禍發生後，所駕車
    號775-QN聯結車之車頭殼及右方即駕駛座旁車門均已受損變
    形，燈控制開關組亦已損壞，確有不能即時下車放置警示標
    誌及開啟該車警示燈之情事，已如前述。故就第一次車禍之
    發生，被告己○○固應負肇事責任，然就於70秒後所發生之
    系爭車禍，則難認其為有過失。經台灣省台北縣區車輛行車
    事故鑑定委員會鑑定，亦同此意見，有該會北縣鑑字第9503
    25號鑑定意見書在卷可按（本院卷第20頁至21頁）。至同會
    97年2月19日北縣鑑字第095140325號函（本院卷第88頁），
    以「依卷附資料得知，黃車在第一次撞擊後，經過70秒時間
    遭方車撞擊，由黃車乘員（助手）檢訊筆錄得知黃員與陳員
    在第一次撞擊後均係清醒狀態，應立即開啟警示燈警告後方
    來車，然黃車在第一次撞擊後即停在肇地，方車由後駛至..
    . 」，而認「己○○駕駛自用半聯結車，第一次肇事後未立
    即使用警示燈，亦未採取緊急措施警示來車，為肇事次因。
    」，其結論並為台灣省車輛行車事故覆議鑑定委員會97年7
    月1日覆議字第0950200342B號函所同意。然此一鑑定意見，
    未即考量被告己○○發生第一次車禍後，所駕775-QN號聯結
    車之受損情形及被告己○○是否能即時下車以其他方式為警
    告後車之處置，是本院認該鑑定意見，尚難遽採。
六、綜上所述，依本件事證顯示，難認被告己○○就系爭車禍之
    發生為有過失，原告依民法第184條第1項之規定，主張被告
    己○○應對因系爭車禍致原告所有819-GA號聯結車所受損害
    負損害賠償之責，即無理由。又既認被告己○○對本件不須
    負賠償之責，則原告依民法188條第1項之規定，請求被告幸
    福水泥公司負連帶賠償之責，即屬無據。是原告上開請求，
    均應駁回之。又原告之訴既經駁回，其假執行之聲請亦失所
    依附，應併駁回之。
七、本件事證已臻明確，兩造及參加人所為其餘攻擊防禦方法及
    舉證與陳述，經審酌後認均與結論不生影響，爰不一一論列
    ，附此敘明。
七、訴訟費用負擔裁判依據：依民事訴訟法第78條。
中    華    民    國    98    年    2     月     6    日
                  臺灣宜蘭地方法院民事庭
                      法  官  張軒豪
正本與原本無異。
如不服本判決應於判決送達後20日內提出上訴狀（須附繕本）。
中    華    民    國    98    年    2     月    10    日
                      書記官  謝佩欣


司法院資訊處製作；財團法人民間司法改革基金會備份。
